臺灣基隆地方法院民事判決　　　　　　 100年度家訴字第35號
原　　　告　徐昇平
訴訟代理人　葉慶人律師
被　　　告　徐耀文
　　　　　　徐灝翔
　　　　　　徐耀昌
上列當事人間請求給付扶養費事件，本院於民國100年9月7日言
詞辯論終結，判決如下：
    主  文
被告徐耀文、徐耀昌、徐灝翔應自民國一百年四月起至原告死亡
之日止，按月於每月末日前各給付原告新臺幣伍仟元。
原告其餘之訴駁回。
訴訟費用由被告負擔六分之五，餘由原告負擔。
本判決第一項所命之各期給付，於訴訟中履行期已到部分即新臺
幣各萬元，得假執行。
    事實及理由
甲、程序方面：
    按訴狀送達後，原告不得將原訴變更或追加他訴，但擴張或
    減縮應受判決事項之聲明者，不在此限，民事訴訟法第255
    條第1項第3款定有明文。查本件原告原起訴請求：被告等應
    自民國100年3月30日起至原告死亡之日止，按月給付原告新
    臺幣（下同）18,000元。嗣於100年8月3日言詞辯論時具狀
    變更聲明為：被告等均應自100年4月日起至原告生存期間為
    止，按月於每月1日各給付原告7,000元，復於100年8月16日
    具狀將上述請求金額更正為6,000元，核屬擴張暨減縮應受
    判決事項之聲明，與上開規定相符，應予准許。
乙、實體方面：
一、原告起訴主張：原告為被告徐耀文、徐灝翔、徐耀昌之父，
    早年以作粗工為活，養大3名被告，然原告現年71歲，年老
    體衰，無力工作，且患有皮膚病、腎臟病、尿酸過高、心律
    不整等病症，需定期服藥以抑制病情，雖領有老人年金3,00
    0元，惟實不足以維持其生活。依行政院主計處編印之中華
    民國臺灣地區家庭收支調查報告之基隆市平均每人每月消費
    支出為17,989元，可預見未來原告在基隆市平均最低消費約
    18,000元。而被告徐耀文現任職於啟立機械工程股份有限公
    司，每月薪資約45,000元，被告徐灝翔任職於昌欣工程行，
    每月薪資約5萬元，被告徐耀昌任職於國光汽車客運股份有
    限公司，每月薪資約42,000元，然被告徐耀文等3人竟未給
    付原告任何扶養費，經原告多次請求履行扶養義務，均置之
    不理。為此依民法第1120條、第1114條第1款、第1117條之
    規定，提起本件訴訟，並聲明：被告徐耀文、徐耀昌、徐灝
    翔應自100年4月1日起至原告生存期間為止，按月於每月1日
    各給付原告6,000元。
二、被告徐耀文、徐灝翔、徐耀昌則均聲明請求判決駁回原告之
    訴，被告徐耀文答辯意旨略以：其係工人，無固定薪資，每
    天工資1,900元，平均每月收入雖有4萬餘元，惟尚須償還銀
    行貸款33,000元，且房屋亦遭臺灣臺中地方法院假扣押，無
    法負擔原告每月6,000元之扶養費；被告徐灝翔答辯意旨略
    以：其現與母親同住，每月菜錢不到6,000元，且之前原告
    與被告母親同住時，僅支付被告母親13,000元，現欲請求被
    告負擔18,000元，並不合理；被告徐耀昌答辯意旨略以：其
    每月平均薪資雖約42,000元，惟尚有房租6,500元、水電費
    等支出，每月還需母親扶養費約3,000元至4,000元，故原告
    請求金額過高，超過其能力可以負擔範圍等語。
三、得心證之理由
  (一)按扶養之方法，由當事人協議定之；不能協議時，由親屬會
    議定之。但扶養費之給付，當事人不能協議時，由法院定之
    ，民法第1120條定有明文。次按直系血親相互間互負扶養之
    義務，受扶養權利者，以不能維持生活而無謀生能力者為限
    ；前項無謀生能力之限制，於直系血親尊親屬不適用之，民
    法第1114條第1款、第1117條分別定有明文。所謂不能維持
    生活，係指不能以自己之財產及勞力所得以維持自己之生活
    而言。所謂無謀生能力，並不專指無工作能力者而言，雖有
    工作能力而不能期待其工作（如因病不能工作、因照顧幼兒
    而無法工作等），或因社會經濟情形失業，雖已盡相當之能
    事，仍不能覓得職業者，亦非無受扶養之權利；至扶養權利
    人對於其不能維持生活而無謀生能力之原因是否有過失，則
    可不問。查原告主張其現年71歲，年老體衰，無力工作，且
    患有皮膚病、腎臟病、尿酸過高、心律不整等疾病，雖領有
    老人年金3,000元，惟每月租金支出即達7,000元，自不足以
    維持生活，而被告徐耀文、徐灝翔、徐耀昌均為原告之子，
    卻從未給付原告扶養費等情，為被告所不爭執，並有原告提
    出之戶籍謄本、房屋租賃契約書在卷可稽，且經本院依職權
    調取原告最近2年申報所得及財產資料，原告98年所得僅為5
    4,821元、99年則無所得，名下並無任何財產等情，亦有稅
    務電子閘門財產所得調件明細表2份在卷足參，自堪信原告
    之主張為真實，原告既不能以自己之財產及勞力所得以維持
    自己之生活，自有受扶養之必要。而被告均為原告之子，係
    直系血親卑親屬，屬第一順位法定扶養義務人，原告現已不
    能維持生活，兩造復無法就給付扶養費之數額達成協議，則
    原告請求被告給付扶養費，自屬有據。
  (二)又按扶養之程度，應按受扶養權利者之需要，與負扶養義務
    者之經濟能力及身分定之；負扶養義務者有數人，而親等同
    一時，應各依其經濟能力分擔義務，民法第1119條、第1115
    條第3項亦有明定。所謂需要，應係指個人生活之全部需求
    而言，舉凡衣食住行之費用、醫療費用、休閒娛樂費等，均
    包括在內。所謂扶養程度，又分生活保持義務及生活扶助義
    務，前者為父母子女、夫妻間之扶養義務，此義務為父母子
    女或夫妻身分關係之本質的要素之一，保持對方即係保持自
    己；後者例如兄弟姐妹間之扶養義務，此義務係為偶然之例
    外現象，為親屬之補助的要素之一，須因一方有特殊情形不
    能維持生活者，他方始負扶助之義務。子女對於父母之扶養
    義務，既係生活保持義務，除因負擔扶養義務而不能維持自
    己生活者，得減輕其義務外（參見民法第1118條規定）外，
    身為扶養義務者之子女雖無餘力，亦須犧牲自己而扶養父母
    。經查：
  1.被告徐耀文現年42歲，98、99年度所得分別為516,192元、
    703,750元，名下有房屋2棟、土地1筆、汽車1部、投資1筆
    ，財產總額為593,771元；被告徐灝翔現年41歲，98、99年
    度所得分別為718,176元、660,365元，名下有房屋1棟、土
    地6筆、汽車1部，財產總額為612,377元；被告徐耀昌現年
    38歲，98、99年度所得分別為439,964元、448,599元，名下
    無財產，有本院依職權查取之稅務電子閘門所得財產調件明
    細表6份在卷可參，是以被告3人均屬有勞動能力之青壯年，
    且均有工作所得或財產，自有扶養原告之能力。至被告徐耀
    文每月需償還貸款約33,000元、被告徐灝翔每月需繳納房屋
    貸款約11,000元、被告徐耀昌每月需負擔房租6,500元及尚
    需扶養母親等情，固據被告徐耀文、徐灝翔、徐耀昌陳明在
    卷，並有被告徐耀文提出之繳款明細收據資料、個別協商一
    致性方案協議書附卷足參，惟子女對父母之扶養義務本屬生
    活保持義務，其等縱無餘力，亦須犧牲自己而扶養父母，況
    被告徐耀文等3人之工作所得顯然大於負債及支出，自無因
    負債而無法扶養原告之情形。
  2.本院審酌行政院主計處就我國各縣市所為之家庭收支調查報
    告中「消費支出」之項目，計有食品費、飲料費、衣著及鞋
    襪費用、燃料及水電費、家庭設備及家事管理費、保健醫療
    費用、運輸通訊費用、娛樂教育及文化服務費用與其他雜項
    支出，已包含日常生活所需之食衣住行育樂各項費用在內，
    故該項消費支出應可涵蓋扶養直系血親尊親屬所需之各項費
    用在內，故本院參酌行政院主計處所公布基隆市98年度年平
    均每人每月消費支出為17,989元，並參以原告年已71歲，因
    病所需負擔醫療費用較高，且每月尚需給付房租7,000元及
    被告3人前揭之經濟能力等情，認原告主張其每月生活所需
    之扶養費為18,000元，尚屬適當，扣除原告每月固定受領之
    老人年金3,000元，尚不足15,000元，復斟酌被告3人之經濟
    能力相當，故原告之上述扶養費用應由被告3人平均分擔，
    即被告每人每月應各分擔5,000元。
四、綜上所述，原告本於給付扶養費之法律關係，請求被告自10
    0年4月起至原告死亡時止，按月各給付5,000元，為有理由
    ，應予准許，復參酌民法第121條第2項但書規定，以月或年
    定期間，於最後之月，無相當日者，以其月之末日，為期間
    之末日，故被告應於各該月之末日前給付。原告請求被告應
    於每日1日給付及逾前揭範圍之請求，為無理由，應予駁回
    。
    又
    本件原告勝訴部分，係為命履行扶養義務之判決，依民事訴
    訟法第389條第1項第2款之規定，對於訴訟中履行期已到者
    ，應依職權宣告假執行，是原告自起訴後即100年4月起，迄
    至本院100年9月21日宣判止，其於訴訟中已到期之扶養費用
    為6個月，則依被告各自每月應負擔之扶養費5,000元計算，
    已到期之6個月扶養費用各為30,000元，就此部分爰依職權
    宣告假執行。
五、據上論結，本件原告之訴為一部有理由，一部無理由，依民
    事訴訟法第79條、第85條第1項、第389條第1項第2款，判決
    如主文。
中    華    民    國   100    年    9     月    21    日
                      家事法庭法  官  王美婷
以上正本係照原本作成。
如對本判決上訴，須於判決送達後20日之不變期間內，向本院提
出上訴狀。
中    華    民    國   100    年    9     月    21    日
                              書記官  明祖斌